【裁判字號】    98,訴,545
【裁判日期】    990826
【裁判案由】    分割共有物
【裁判全文】
臺灣屏東地方法院民事判決  98年度訴字第545號
原      告  乙○○○
兼
訴訟代理人  丁○○
共      同
訴訟代理人  丙○○
被      告  甲○○
上列當事人間請求分割共有物事件，本院於民國99年8 月12日言
詞辯論終結，判決如下：
    主      文
兩造共有坐落屏東縣枋寮鄉○○段枋寮小段三之四地號（地目：
田，面積：五千四百十七平方公尺）、枋寮鄉○○段一七九地號
（地目：田，面積：二千一百三十四點八七平方公尺）及枋寮鄉
○○段一八九地號（地目：田，面積：四十一點四九平方公尺）
之土地准予合併分割，分割方法如附件方案三所示，即：(一)枋寮
鄉○○段枋寮小段三之四地號（面積：五千四百十七平方公尺）
土地，分歸被告甲○○單獨取得。(二)枋寮鄉○○段一七九地號（
面積：二千一百三十四點八七平方公尺）及枋寮鄉○○段一八九
地號（面積：四十一點四九平方公尺）土地，均分歸原告丁○○
及乙○○○按其應有部分之比例保持共有。
原告丁○○、乙○○○應各給付被告甲○○補償金新臺幣柒萬貳
仟柒佰伍拾貳元。
訴訟費用由兩造按其應有部分之比例負擔。
    事實及理由
一、原告主張：坐落屏東縣枋寮鄉○○段枋寮小段3-4 地號（地
    目：田，面積：5,417 平方公尺，下稱：3-4 號土地）、枋
    寮鄉○○段179 地號（地目：田，面積：2134.87 平方公尺
    ，下稱：179 號土地）及枋寮鄉○○段189 地號（地目：田
    ，面積：41.49 平方公尺，下稱：189 號土地）土地，為兩
    造所共有，依使用目的並無不能分割之情事，而兩造亦無不
    能分割之約定，且兩造就系爭土地顯難為協議分割，自得請
    求裁判分割。其中3-4 號土地現全為被告出租供建材行堆放
    砂石等建材使用，179 號土地臨路角落面積6.83平方公尺部
    分，之前為被告所占用，但目前荒蕪且雜草叢生，而其餘17
    9 號土地及全部之189 號土地，則均為原告所共同占用，現
    種植芒果樹及蓮霧樹，且相鄰之同段185、186、187、188、
    190 、191 、192 、200 地號土地，分屬原告所有，現亦種
    植芒果樹及蓮霧樹，如將179 、189 號土地分歸原告取得，
    原告得將之與上開8 筆土地合併使用，並適合以機械化經營
    農業，對農業經濟之發展最為有利。而被告如依其使用現況
    ，取得3-4 號土地全部，則其仍得繼續出租經營建材業，日
    後其若將該土地作為農業使用，亦因土地完整而有利耕作。
    至原告溢分取得面積6.83平方公尺土地部分，原告願依被告
    委請鑑定之每平方公尺新臺幣（下同）1,300 元之價格，以
    金錢補償被告。綜上，原告同意依方案三辦理分割等語，爰
    提起本件訴訟並聲明請求准予分割。
二、被告則以：依土地法第34條之1 規定，共有物之分割須經當
    事人事先協議，協議不成再訴請法院判決分割，但原告從未
    與被告協議，故原告應不得直接向法院請求共有物之分割，
    惟在詳細考量後，被告同意本件共有物分割，但應依公平與
    權利均等原則，按每人持分比例及公告現值均等之公平方式
    進行分割，且分割後各自取得應有之權利範圍。分割完成後
    ，若各土地所有人有他方之地上物，應以1 年為期限，於期
    限內由他方完成地上物之清除，否則將可視該地上物為廢棄
    物進行處理，處理費用由他方負責。98年9 月7 日原告來電
    要分割系爭土地，被告說可以同一地號持分比例為分割之標
    準，但原告說不要如此方式分割。被告主張依方案二之方式
    分割，不同意方案一、三等語置辯，並聲明：同意分割。
三、本院之判斷：
  (一)原告主張系爭土地為兩造共有，其中3-4 號土地現全為被告
    出租供建材行堆放砂石等建材使用，179 號土地臨路角落面
    積6.83平方公尺部分，之前為被告所占用，但目前荒蕪且雜
    草叢生，而其餘179 號土地及全部之189 號土地，則均為原
    告所共同占用，現種植芒果樹及蓮霧樹，且相鄰之同段185
    、186 、187 、188 、190 、191 、192 、200 地號土地，
    分屬原告所有，現亦種植芒果樹及蓮霧樹等事實，業據提出
    土地登記第二類謄本、地籍圖謄本及相片等文件附卷可稽（
    見第6 至10頁、第55至58頁、第61至65頁、第108 至110 頁
    、第156 、163 、164 頁），且為被告所不爭執，並經本院
    於民國99年5 月7 日至現場勘驗屬實，製有勘驗筆錄1 份足
    憑（見第116 頁），堪信為真實。按各共有人，得隨時請求
    分割共有物。但因物之使用目的不能分割或契約訂有不分割
    之期限者，不在此限。共有物之分割，依共有人協議之方法
    行之。分割之方法，不能協議決定者，法院得因任何共有人
    之聲請，命為原物分配或變價分配，民法第823 條第1 項、
    第824 條第1 、2 項分別定有明文。查系爭土地依使用目的
    並無不能分割之情事，且均係89年1 月4 日前共有之耕地，
    依農業發展條例第16條第1 項第4 款規定，得分割為單獨所
    有，並不受分割後每人所有面積未達0.25公頃者不得分割之
    限制。而兩造亦無不能分割之約定，且被告亦自承：98年9
    月7 日原告來電要分割系爭土地，被告說可以同一地號持分
    比例為分割之標準，但原告說不要如此方式分割等語（見第
    84頁），顯見兩造就系爭土地顯難為協議分割，揆諸上開說
    明，原告訴請分割系爭土地，核無不合，應予准許。次按「
    共有人相同之數不動產，除法令另有規定外，共有人得請求
    合併分割。」民法第824 條第5 項定有明文，經查，系爭土
    地之共有人均相同，故本件依法自得合併分割。
  (二)復按分割共有物應考慮公平原則、利益原則、經濟原則，此
    外共有人分得之地是否與外界有適宜之聯絡，是否會造成袋
    地情形，及社會利益等均在考量之列；復依民法第824 條規
    定，尚需注意：一、消滅共有原則─除因該土地內部分土地
    之使用目的不能分割，或部分共有人仍願維持共有關係，或
    因共有人之利益或其他必要情形外，得由該部分共有人成立
    新共有關係外，應將土地分配於各共有人單獨所有。二、原
    物分配原則─法院對分割共有物之方法，固有自由裁量之權
    ，惟仍須以適當之分割方法為限。三、維持現狀原則─即應
    參酌實際使用情形，將分割後之土地及地上房屋分歸一人所
    有或數人共有，以免房地分離。四、提高價值原則─土地之
    分割，應注意地形之完整，期能地盡其利。五、質量均等原
    則─原物分配之結果，其數量雖與原應有部分相當，但其價
    額顯不相當時，得以金錢補償之（最高法院57年臺上字第21
    17號、63年臺上字第2680號判例意旨均可參照）。
  (三)查系爭土地均面臨省道，有現場草圖1 份可佐（見第117 頁
    ），而其中3-4 號土地現全為被告出租供建材行堆放砂石等
    建材使用，179 號土地臨路角落面積6.83平方公尺部分，目
    前荒蕪且雜草叢生，而其餘179 號土地及全部之189 號土地
    ，則均為原告所共同占用，現種植芒果樹及蓮霧樹，相鄰之
    同段185 、186 、187 、188 、190 、191 、192 、200 地
    號土地，分屬原告所有，現亦種植芒果樹及蓮霧樹等情，業
    經本院認定如前，且被告自承3-4 號土地上有其所有之2 層
    農舍1 間等語（見第87頁背面），有相片3 張、勘驗筆錄及
    房屋稅繳款書各1 份可佐（見第55、56、80、116 頁）；又
    枋寮鄉○○段枋寮小段3-8 、3-10、3-14地號土地，分別為
    被告所有或共有，且與3-4 號土地相鄰，亦有地籍圖謄本1
    份及土地登記謄本3 份足參（見第9 、59、60、78頁），是
    此部分亦堪認定。而依民法第824 條第2 項第1 款但書規定
    ：「但各共有人均受原物之分配顯有困難者，得將原物分配
    於部分共有人。」3-4 號土地全部分歸被告所有後，其應有
    部分面積合計減少6.83平方公尺，但若依方案一，將編號17
    9-A 分歸被告取得，將使該土地成為畸零地，而有礙農地之
    經濟效用，故該方案應非可採。本院斟酌系爭土地使用之現
    況及兩造其餘相鄰之土地可合併系爭土地予以使用之經濟綜
    效等情，認採取附件所示方案三之分割方案，較為適當，至
    被告減少分得之6.83平方公尺土地，本院將命原告以金錢補
    償被告（詳後述）。而原告為夫妻關係，則有戶籍謄本1 份
    可稽（見第53頁），渠等亦同意分割後仍保持共有關係，爰
    依民法第824 條第4 項之規定，斟酌共有人之利益及其他必
    要情形，由渠等就179 、189 號土地維持共有。至被告主張
    之方案二，實有違上開「提高價值原則」，蓋已破壞地形之
    完整，且將使農地過於細分致無法地盡其利，故為本院所不
    採。
  (四)被告抗辯179 、189 號土地之價值較高，並聲請鑑定系爭土
    地有無價差等語（見第88頁），經本院囑託大邑不動產估價
    師事務所鑑定，結果為：179 號土地每平方公尺之價格為1,
    300 元，189 號及3-4 號土地則均為1,210 元，有估價報告
    書1 份可參，是堪認179 號土地每平方公尺之價值較其他2
    筆土地為高。故依前述質量均等原則，即：原物分配之結果
    ，其數量雖與原應有部分相當，但其價額顯不相當時，得以
    金錢補償之意旨，爰以上開標準計算原告應補償被告之金額
    ，為145,504 元【計算式：原權利價值6,700,074 元（2,13
    4.87平方公尺5/7 1,300 元＋5,417 平方公尺5/7 
    1,210 元＋41.49 平方公尺5/7 1,210 元，元以下四捨
    五入，以下同）－分割後之權利價值6,554,570 元（5,417
    平方公尺1,210 元），見第125 頁】。而因原告2 人之應
    有部分比例為1 ：1 ，故原告2 人應各自給付被告之補償金
    額即為72,752元（145,504 元2 ），爰諭知如主文第2 項
    所示。
四、又按「依農業發展條例第16條第1項第4款、第2 項之規定，
    僅對於分割後之宗數，不可超過共有人數為限制，並未對分
    割後之各筆土地是單獨所有，或保持共有等加以限制；復就
    文義解釋而言，本條例第16條第1項但書第4款既謂『得』分
    割為單獨所有，而非『應』分割為單獨所有，解釋上自不能
    排除受訴法院就共有物之某部分酌定維持共有關係之分割方
    案。況裁判分割共有物事件，本質上為形式形成之訴，受訴
    法院應依衡平法理，審酌公共利益及共有人之利益或部分共
    有人仍願維持其共有關係時，得就共有物之一部維持共有，
    而依題旨D 部分係保留以供通行，顯屬共有人所必須，且符
    合公共利益，於分割後之宗數未逾共有人數之情形下，自應
    准予分割，並持以向地政機關登記，否則一部共有人所分得
    耕地恐將因欠缺與公路之聯絡而形成袋地，委責由當事人另
    行約定通行道路，徒增民怨（臺灣高等法院暨所屬法院95年
    法律座談會民事類提案第12號，亦為相同之意旨）。則耕地
    分割執行要點第11條第2 項規定：『依前項規定（即農發條
    例第16條第1項第3、4 款）辦理分割者，其分割後之耕地不
    得有全體繼承人或全體共有人維持共有之情形。』顯已逾越
    農發條例之規定，增加法律所無之限制，不足以拘束法院，
    從而地政機關亦不得以違反耕地分割執行要點第11條第2 項
    之規定，而不予以登記甚明。」（臺灣高等法院暨所屬法院
    96年法律座談會民事類提案第17號研討結果參照）再者，新
    修正民法第824 條第4 項規定：「以原物為分配時，因共有
    人之利益或其他必要情形，得就共有物之一部分仍維持共有
    。」已將前揭座談會意旨明文化，是本院將179 、189 號土
    地分配予原告2 人保持共有，應合於上述法律規定，是地政
    機關應不得執上開耕地分割執行要點第11條第2 項之規定，
    限制共有人就此2 筆土地保持共有關係之登記申請，併此指
    明。
五、末按分割共有物事件，本質上並無訟爭性，兩造本可互換地
    位，由任一共有人起訴請求分割，均無不可，故本件如由被
    告負擔全部之訴訟費用，顯有失公平，是應酌量兩造之情形
    ，由兩造按其應有部分之比例分擔訴訟費用。
六、本判決之基礎已臻明確，兩造其餘攻擊、防禦方法及舉證，
    經本院審酌後認不影響判決之結果，故不一一論駁，末予說
    明。
七、據上論結，本件原告之訴為有理由，依民事訴訟法第78條、
    第80條之1 、第85條第1 項但書，判決如主文。
中    華    民    國    99    年    8     月    26    日
                    民事第一庭  法  官  張以岳
以上正本係照原本作成。
如不服本判決，應於送達後20日內，向本院提出上訴狀並表明上
訴理由，如於本判決宣示後送達前提起上訴者，應於判決送達後
10日內補提上訴理由書（須附繕本）。
中    華    民    國    99    年    8     月    26    日
                                書記官  張婉郁

司法院資訊處製作；財團法人民間司法改革基金會備份。
